臺灣高等法院臺中分院民事判決　　　　 95年度上易字第336號
上　訴　人　庚○○
　　　　　　　　　　　　3號
訴訟代理人　施瑞章律師
被 上訴 人　丙○○
訴訟代理人　張仕賢律師
上列當事人間請求清償借款事件，上訴人對於民國 95年8月11日
臺灣臺中地方法院94年度訴字第2843號第一審判決提起上訴，本
院於96年3月27日言詞辯論終結，判決如下：
    主  文
上訴駁回。
第二審訴訟費用由上訴人負擔。
    事實及理由
一、被上訴人起訴主張：上訴人前積欠訴外人李景雲債務，於民
    國（下同） 87年10月29日，於台中縣新社鄉書立借據1紙，
    內載：「100萬元，88年4月起，至 89年4月30日止還清，特
    立此借據，立據人庚○○，87年10月29日等」字樣承諾清償
    ，此外上訴人並另行簽發如原判決附表所示之商業本票 3紙
    ，以供擔保；嗣李景雲88年2月2日因病去世，其對上訴人之
    前揭債權，由被上訴人取得，經被上訴人向上訴人催討，上
    訴人置之不理，爰求為命上訴人如數給付並加計自起訴狀繕
    本送達翌日起，至清償日止，按年息百分之 5計算之利息，
    並願供擔保，請准宣告假執行之判決。
二、上訴人則以：李景雲對上訴人並無任何債權存在，被上訴人
    就此應先負舉證責任；原法院 94年度豐簡字第826號清償借
    款事件中，上訴人已清償完畢之 130萬元，與本件被上訴人
    所主張之前揭債權無關；被上訴人與李景雲之繼承人李文卿
    間，並無借款 100萬元及債權讓與之事實，系爭借據及本票
    之簽發，係因上訴人之夫戊○○當時以經營、駕駛大貨車為
    業，閒暇喜好賭博；是以，為使戊○○有債務壓力，能夠認
    真工作、努力經營事業，李景雲擬議，假藉上訴人向李景雲
    借款，由李景雲向戊○○出示上訴人簽發之借款字據、本票
    ，實際上卻無任何借款交付；再者，被上訴人所稱94年10月
    26日所立之債權移轉證明、 95年1月25日所立協議書均為臨
    訟製作，並非真正，又被上訴人於 95年1月19日在原審所提
    出，由李景雲書寫 369萬7950元之十行紙，並非真正，而被
    上訴人並未舉證以實其說。原審亦未令兩造為辯論，竟據為
    判決基礎，顯有違反民事訴訟法第 468條後段「判決適用法
    規不當之判決違背法令」等語資為抗辯。並聲明：駁回被上
    訴人之訴及假執行之聲請，如受不利益之判決，願供擔保請
    准宣告免為假執行。
三、原審為上訴人敗訴之判決，上訴人不服，求為判決：(一)原判
    決廢棄。(二)被上訴人在第一審之訴駁回。被上訴人則求為判
    決駁回上訴。
四、本件被上訴人主張：上訴人前積欠訴外人李景雲債務，於87
    年10月29日，於台中縣新社鄉書立借據1紙，內載「100萬元
    ，88年4月起，至89年4月30日止還清，特立此借據，立據人
    庚○○，87年10月29日等」字樣承諾清償，此外上訴人並另
    行簽發如原判決附表所示之商業本票 3紙，以供擔保；嗣李
    景雲因病去世，其對上訴人之前揭債權，由被上訴人取得，
    經被上訴人向上訴人催討，上訴人置之不理等語，上訴人就
    其曾書立系爭借據1紙、及本票3紙予李景雲等情，固不爭執
    ，惟以前詞置辯。是本件所應審究者為：(一)李景雲與上訴人
    間有無被上訴人所稱之債權債務關係存在？(二)李景雲如對上
    訴人有系爭 100萬元債權存在，被上訴人是否已取得該債權
    ？
    經查：
  (一)被上訴人主張上訴人在李景雲生前有積欠李景雲債務，並於
    87年10月29日，書寫向李景雲借款100萬元，且承諾自88 年
    4月起，至89年4月30日止還清之借據，並另簽發如原判決附
    表所示之商業本票 3紙交付予李景雲等情，業據被上訴人提
    出書據1份、如原判決附表所示本票3紙在卷可參，上訴人就
    系爭書據及本票為其所簽發之事實，復不爭執，參諸系爭書
    據明載「壹佰萬元，88年4月起，至89年4月30日止還清，特
    立此借據，立據人庚○○，87年10月29日」等字樣，其明白
    顯示上訴人於87年10月29日書立字據時，有承認積欠李景雲
    100萬元債務，且承諾於89年4月30日前還清欠款，而非上訴
    人在87年10月29日另外再向李景雲新借款 100萬元，乃至為
    明顯之事。再參諸卷附之本票，其均為上訴人所簽發，面額
    合計為100 萬元，與書據所載債務金額相符，而發票日均為
    87年10月30 日，且到期日均為89年4月30日，其到期日與書
    據所立之清償日相符，而發票日為書據書立之翌日，顯見系
    爭 3紙本票，應是上訴人於書立借據後翌日，簽發交付李景
    雲以供清償之擔保無誤；又參諸卷附被上訴人所提出，且為
    上訴人不爭執之李景雲生前記載計算其與上訴人間債務往來
    之2份統計單（統計單上，李景雲以阿雲稱呼上訴人），第1
    份記載上訴人已積欠李景雲259萬元（ 81年6月25日借100萬
    元，防火巷工程70萬元，天花板10萬元，家具及電氣11萬元
    、員板台10萬元，上訴人經手張秋松廠長借25萬元，張秋松
    支票33萬元），其後至 87年7月13日止，依李景雲之結算，
    上訴人又新增積欠李景雲187萬7950元（車款150萬元、86年
    1月27日借10萬元、86年12月15日借13萬元、87年6月25日97
    950元、87年7月13日借5萬元），合計446萬7950元，於扣除
    上訴人期間清償之77萬元（即計算表左下方所載入金，5 萬
    元、5萬元、17萬元、50萬元），尚積欠369萬7950元。按上
    訴人自認李景雲為其義父（即乾爸爸），上訴人與李景雲長
    期一起工作，且李景雲長期借貸款項予上訴人使用，足認李
    景雲生前與上訴人關係良好，且對上訴人多所濟助，其自無
    胡亂計帳之必要，是依上述，上訴人於 87年7月13日止，應
    仍有積欠李景雲款項無誤，是上訴人於87年10月29日書立字
    據，承諾於89年4月30日前，對李景雲清償100萬元，且於翌
    日即87年10月30日簽發如原判決附表所示之同額本票予李景
    雲收執，應係上訴人與李景雲就其 2人間消費借貸之債務，
    為一結算清償之約定，系爭本票應係擔保債務之清償而簽發
    無誤，是被上訴人主張上訴人在李景生前有積欠李景雲 100
    萬元債務之事實，應屬可採。雖上訴人以前詞置稱，並舉證
    人丁○○為證，惟查：
  (1)上訴人自承於李景雲生前有向李景借款 130萬元之情事，雖
    辯稱：均已清償完畢，然此為被上訴人所否認，上訴人就其
    有清償系爭 130萬元之事實，自應負舉證之責，雖上訴人提
    出訴外人戊○○為發票人之本票24紙，辯稱：其向李景雲借
    款130萬元時，有交付該 24紙本票予李景雲以供擔保，並於
    按期清償後取回本票云云，然上訴人所辯情節，業為被上訴
    人所否認，且參諸系爭24紙本票，其發票人為戊○○，並非
    上訴人，按系爭 130萬元為上訴人向李景雲所借，如欲以本
    票擔保，自應以上訴人為發票人方符常理，何有由非借款之
    戊○○簽發本票以擔保之理？再者，上訴人所舉之證人丁○
    ○固到庭結證：「我和李景雲是老鄰居老朋友，李景雲是被
    告乾爸爸，他們有金錢往來，大約80幾年間，實際時間不記
    得，我曾看過很多次被告拿錢給李景雲，我問李景雲為什麼
    被告要拿錢給他，他說被告向他借錢，每個月分期還他錢，
    被告還錢的時候，李景雲就會將壹張本票交給被告，被告還
    錢的時候我也有看過，李景雲拿票給被告，本票面額是 5萬
    元，每一次都是 5萬元，次數我不清楚，只記得很多次，金
    額總數多少不知道，我有聽李景雲說，被告向他借 100萬元
    作汽車貸款金額。．．．」、「．．．李景雲住院前半年，
    我就沒有看到被告拿錢給李景雲，李景雲住院那年的 8月，
    我最後一次看到被告拿錢給李景雲。被告拿錢給李景雲都在
    鎮安宮內．．．」等語（原審卷106、107頁），然依證人丁
    ○○所證述，其僅知上訴人與李景有金錢往來，知悉上訴人
    積欠李景雲款項，惟上訴人究竟向李景借多少款項，丁○○
    並不知情，且其陳證每次清償5萬元與上訴人所述清償之金
    額亦不吻合，況丁○○陳稱：李景雲住院那年8月（即87年8
    月），是其目睹上訴人最後一次對李景雲清償，惟參諸上訴
    人提出之戊○○名義簽發之本票，上訴人於 87年8月20日至
    87年12月20日，應清償之額為35萬元，證人丁○○陳述：上
    訴人既於 87年8月間為最後一次清償，上訴人該次若為最後
    一次而為全部清償，則上訴人所交付之金額應為35萬元，豈
    會僅有 5萬元？足見證人丁○○所證上訴人有交付李景雲款
    項以清償借款一節，顯係臨訟迴護上訴人之詞，委無可採。
  (2)上訴人於本院雖主張「其於 87年8月31日一次付清50萬元予
    李景雲，該50萬元款額，是戊○○跟己○○的互助會，於87
    年8月15日標得30萬元，並向證人丁○○借款 20萬元，丁○
    ○於 87年8月31日從新社鄉農會帳戶提領20萬元，籌措共50
    萬元於 87年8月31日一次還款李景雲」云云。惟查：上訴人
    所主張之「其籌措共50萬元，於 87年8月31日一次還款李景
    雲」一節，乃是一件非常重要且明顯之事項，若確有其事，
    則上訴人在原審訴訟中即會加以主張並提出證據，但是上訴
    人在原審不論是言詞辯論或歷次提出之書狀，上訴人均未提
    出此一主張，而是上訴人於第一審敗訴提起上訴後，始行提
    出之新主張。且上訴人在台中地方法院豐原簡易庭受理之94
    年度豐簡字第 826號清償借款事件94年12月22日言詞辯論筆
    錄中就該 24張本票乃陳述：「81年6月間向李景雲先生借款
    100萬元，供我先生買車使用，於 85年11月20日開始清償，
    一次開立本票，每張面額 5萬元，有部分係用票貼，於每月
    還5萬元後，取回本票壹張，總共清償130萬元，我是直接還
    錢給李景雲，已經清償完畢，我是新社鎮安宮會計，李景雲
    係主任委員，所以清償地點是在宮內，我交付現金。」云云
    ，亦顯然與上訴人在本院所提出之上開主張「其籌措共50萬
    元於 87年8月31日一次還款李景雲」云云，前後不符。另證
    人丁○○在原審亦完全未提及「上訴人籌措共50萬元於87年
    8月 31日一次還款李景雲」之事，已顯然異於常情，從而，
    上訴人於本院始行提出主張之「其籌措共 50萬元於87年8月
    31日一次還款李景雲」云云，乃與事實明顯不符。
  (3)上訴人復辯稱：其書寫系爭借據及簽發如原判決附表所示之
    本票，係因其夫戊○○以經營、駕駛大貨車為業，閒暇喜好
    賭博；是以，為使戊○○有債務壓力，能夠認真工作、努力
    經營事業，李景雲擬議，假藉上訴人向李景雲借款，由李景
    雲向戊○○出示上訴人簽發之借款字據、本票，實際上卻無
    任何借款交付云云，且舉證人丁○○到庭結證：「．．．上
    訴人的先生我也認識叫做戊○○，他先生作大卡車。李景雲
    看上訴人先生貸款付完後，開始不認真工作，就說要給上訴
    人先生壓力，叫上訴人簽發3張面額共100萬元的本票，當時
    我也在場，我有看到上訴人確實簽了這 3張本票給李景雲，
    李景雲表示要到上訴人家拿給上訴人先生看，讓上訴人先生
    以為上訴人有向李景雲借錢，藉此給他壓力，讓他認真工作
    ，李先生並沒有給上訴人任何錢，簽完本票後還沒有到上訴
    人家，李景雲就住院了，出院後身體不好，就很少來廟裡。
    」、「．．．上訴人簽3張面額100萬元的本票，我當場看到
    ，李景雲的太太不在場。當時除了這3張本票外，還有1張便
    條紙，也寫 100萬，當時本票給李景雲保管，便條紙由上訴
    人保管，等本票給上訴人先生看過後，李景雲才要把本票給
    被告。．．．」等語（原審卷106、107頁），惟上訴人所辯
    情節，業為被上訴人所否認，且證人丁○○雖陳稱：其清晰
    目睹上訴人書寫字據及本票一節，然其陳證：上訴人所簽之
    書據及本票，其中本票給李景雲保管，便條紙由上訴人保管
    一節，與系爭書據及本票全由李景雲持有之實情不符；且系
    爭字據為87年10月29日書立，本票發票日為87年10月30日，
    應係上訴人書立字據後，再書立本票以供擔保，其書立之日
    期，應非同一日所為，證人丁○○竟稱其同時目睹系爭借據
    及本票由上訴人書立，且分由上訴人及李景雲保管借據及本
    票，顯非實情，又證人丁○○證稱上訴人每次清償 5萬元，
    於此則又證稱「簽本票及借據時李先生並沒有給上訴人任何
    錢」，其證言前後矛盾。況且，上訴人亦自承其為台中縣新
    社鄉鎮安宮之會計人員，即掌管財務事項，自當知悉本票得
    作為債權之憑證，則上訴人對於系爭 3張本票及字據可作為
    其對李景雲負擔 100萬元債務之證據，對其非常不利一事，
    自應知之甚詳，當不會輕易交付予李景雲，以免遭到追償，
    此乃一般人均知之經驗法則。又如果系爭 3張本票及字據是
    作為「李景雲向戊○○出示被告簽發之借款字據、本票用以
    欺騙並促使戊○○認真工作的方法」，則上訴人大可以在簽
    發系爭3張本票及字據後，立即會同李景雲將該3張本票字據
    出示給戊○○看，並於戊○○看過後，立即向李景雲取回並
    銷毀，以免遭到誤會「上訴人向李景雲借款 100萬元」。但
    是上訴人卻辯稱：簽發該字據及 3張本票後交付予李景雲保
    管，嗣因李景雲因病住院（87年12月底住院， 3個月後死亡
    ）而未能取回該字據及 3張本票云云，亦顯然與上開一般人
    之經驗法則不符。
  (4)復查，若債務人已經清償借款並自債權人手上取回本票，則
    借款債務人為防止本票流落他人手上或遭移作他用，借款債
    務人多將本票予以撕毀或燒燬作廢丟棄，此乃吾人社會生活
    經驗上之常態。但是，上訴人卻在原審抗辯稱：其已清償13
    0萬元借款並自李景雲手上取回該本票 24張云云。則該24張
    本票既然已經喪失其作用，上訴人卻仍自87年12月起留存，
    並於 6年後又提出作為證據，已不合社會生活經驗，殊難採
    取。
  (5)上訴人復抗辯：伊否認被上訴人於 95年1月19日在原審所提
    出由李景雲書寫 369萬7950元之十行紙之形式上及實質上為
    真正，況且被上訴人並未證明其為真正。原審逾越當事人主
    張之事實及曲解當事人主張之事實，亦未令兩造為辯論，竟
    據為判決基礎，顯有違反民事訴訟法第 468條後段「判決適
    用法規不當之判決違背法令」之事實云云。惟查：被上訴人
    於95年1月19日在原審提出附卷之「阿雲尚欠李景雲295萬元
    」之明細表及李景雲書寫 369萬7950元之十行紙，已經上訴
    人當庭簽收，上訴人於 95年1月19日言詞辯論時，並不否認
    該「阿雲尚欠李景雲 295萬元」之明細表及上開李景雲書寫
    369萬 7950元之十行紙係李景雲所製作，上訴人只是主張已
    經全數清償完畢云云（見原審95年1月19日言詞辯論筆錄第2
    頁）。且本院以肉眼核對，即可比對該 2張書據之筆跡相符
    ，足見被上訴人於原審對此證據即有主張，且已經上訴人當
    庭簽收外，並踐行言詞辯論程序。準此，上訴人抗辯，殊不
    可採。
  (6)基上所述，上訴人簽發系爭書據及如原判決附表所示之本票
    予李景雲，係承諾於89年4月30日前清償欠款100萬元，自堪
    認上訴人於簽發系爭本票時，確有積欠李景雲 100萬元之債
    務無誤，上訴人就其辯稱完全清償對李景雲之欠款，既未能
    舉證證明，且就其抗辯：系爭本票係其與李景雲虛偽簽發一
    節，亦無法舉證證明，是上訴人辯稱：其未積欠李景雲債務
    ，系爭書據所承諾清償之 100萬元債務，及本票所擔保清償
    之債務不存在，自無可採。
  (二)按依前述，上訴人於李景雲生前確有積欠 100萬元債務，且
    承諾於 89年4月30日清償而未為清償，則被上訴人主張李景
    雲生前對上訴人確有 100萬元債權存在，應屬事實；又李景
    雲於 88年2月2日亡故後，系爭100萬元債權依法屬繼承人所
    共同繼承之遺產，該債權於李景雲之繼承人未為遺產分割前
    ，自應屬李景雲之繼承人所公同共有，惟如經遺產分割後，
    該取得債權之人自得單獨處分或主張該債權之權利。系爭李
    景雲對上訴人之 100萬元債權，於李景雲亡故後，其繼承人
    有訴外人乙○○○、葉鳳嬌、李政祐、李思慧、李光硯、李
    筱琪（以上李政祐、李思慧、李光硯、李筱琪 4人為李永輝
    之子女，李永輝亦於 93年8月13日死亡，其因繼承取得之權
    利，由上開李政祐、李思慧、李光硯、李筱琪 4人取得）、
    甲○○、戴李雪梅、李文卿（下稱乙○○○等 9人），而乙
    ○○○等 9人迄均未拋棄繼承，有繼承系統表、原法院民事
    紀錄科查詢表各1件、戶籍謄本9件附卷可稽；而乙○○○等
    9人於繼承後之95年1月25日協議，將該債權由李文卿單獨行
    使權利，且對李文卿將該債權讓與被上訴人之處分行為予以
    同意等情，業據被上訴人提出乙○○○等9人之協議書1份，
    並經證人李文卿、甲○○、戴李雪梅等人到庭結證屬實。按
    無權利人就權利標的物為處分後，取得其權利者，其處分自
    始有效，民法第118條第2項前段定有明文；債權之讓與，依
    民法第297條第1項之規定，非經讓與人或受讓人通知債務人
    ，對於債務人固不生效力，惟法律設此規定之本旨，無非使
    債務人知有債權讓與之事實，受讓人對於債務人主張受讓事
    實行使債權時，既足使債務人知有債權讓與之事實，即應認
    為兼有通知之效力（最高法院22年上字第1162號判例意旨參
    照）。本件訴外人李景雲於88年2月2日死亡，其繼承人有訴
    外人乙○○○、葉鳳嬌、李政祐、李思慧、李光硯、李筱琪
    、甲○○、戴李雪梅、李文卿等9人，已同意將系爭100萬元
    債權由李文卿單獨行使，並對李文卿將債權讓予被上訴人之
    處分行為予以同意，是李文卿將系爭債權讓與被上訴人之處
    分行為自屬有效，被上訴人自取得系爭 100萬元債權。另被
    上訴人於 94年10月26日以原法院94年度促字第57902號支付
    命令事件，聲請對上訴人發支付命令，該支付命令送達上訴
    人後，經上訴人對該支付命令異議，依民事訴訟法第519 條
    第 1項之規定，該支付命令之聲請視為起訴，且被上訴人已
    提出載有本件事實理由之準備書狀，並於94年12月27日送達
    上訴人，依前揭說明，被上訴人對上訴人主張受讓事實行使
    債權時，足使上訴人知有債權讓與之事實，應認兼有通知之
    效力，被上訴人於其時雖尚未取得該債權，惟被上訴人嗣於
    95年2月17日提出由乙○○○等9人於 95年1月25日所親簽之
    協議書，有協議書 1件在卷可憑，載明李景雲對於上訴人之
    債權由李文卿行使享有，並同意李文卿將該債權讓與被上訴
    人，揆諸前揭說明，被上訴人已取得該 100萬元債權，且上
    訴人已受通知，應無疑議。
五、按借用人應於約定期限內，返還與借用物種類、品質、數量
    相同之物。民法第478條第1項前段定有明文。又讓與債權時
    ，該債權之擔保及其他從屬之權利，隨同移轉於受讓人。但
    與讓與人有不可分離之關係者，不在此限。未支付之利息，
    推定其隨同原本移轉於受讓人。給付有確定期限者，債務人
    自期限屆滿時起，負遲延責任。民法第 295條、第229條第1
    項復有明文。另遲延之債務，以支付金錢為標的者，債權人
    得請求依法定利率計算之遲延利息。但約定利率較高者，仍
    從其約定利率。對於利息，無須支付遲延利息。前 2項情形
    ，債權人證明有其他損害者，並得請求賠償。民法第 233條
    亦定有明文。系爭李景雲對上訴人之債權，既已由被上訴人
    受讓，並通知上訴人，其債權及從屬之權利，均由被上訴人
    取得。又系爭債務之清償期為 89年4月30日，上訴人未遵期
    清償已陷給付遲延，自應負給付遲延之責，是被上訴人主張
    上訴人應自準備書狀送達翌日（即94年12月28日）起，給付
    法定遲延利息予被上訴人，亦屬有據。
六、綜上所述，被上訴人基於消費借貸物返還請求權之法律關係
    ，請求上訴人給付 100萬元，及自起訴狀繕本（準備書狀繕
    本）送達翌日（即94年12月28日）起，至清償日止，按年息
    百分之 5計算之利息，為有理由，應予准許。原審判命上訴
    人如數給付，並依兩造聲請分別為准、免假執行之宣告，於
    法並無不合。上訴意旨指摘原判決不當，求予廢棄改判，為
    無理由，應予駁回其上訴。
七、本件事證已極明確，兩造其他餘攻擊防禦，已無礙本院判斷
    ，爰不一一予以論述。
八、據上論結，本件上訴為無理由，依民事訴訟法第449條第1項
    、第78條，判決如主文。
中　　華　　民　　國　　96　　年　　4 　　月　　10　　日
                  民事第三庭    審判長法  官  陳照德
                                      法  官  朱  樑
                                      法  官  曾謀貴
以上正本係照原本作成。
不得上訴。
                                      書記官  李妍嬅
中　　華　　民　　國　　96　　年　　4 　　月　　11　　日
                                                      Ｍ
